【裁判字號】    98,重訴,339
【裁判日期】    990204
【裁判案由】    給付違約金等
【裁判全文】
臺灣臺中地方法院民事判決  98年度重訴字第339號
原      告  臺中市政府
法定代理人  甲○○
訴訟代理人  陳漢洲律師
            陳嘉宏律師
被      告  亞太電信股份有限公司
法定代理人  東元電機股份有限公司
指定代表人  邱純枝
訴訟代理人  乙○○
上列當事人間給付違約金事件，本院於99年1月14日言詞辯論終
結，判決如下：
    主    文
被告應給付原告新台幣壹仟柒佰柒拾貳萬壹仟肆佰玖拾肆元及自
民國九十八年八月六日起至清償之日止，按年利率百分之五計算
之利息。
訴訟費用新台幣壹拾陸萬捌仟零貳拾肆元由被告負擔。
本判決於原告以新台幣陸佰萬元供擔保後，得假執行；但被告於
執行標的物拍定前，如以新台幣壹仟柒佰柒拾貳萬壹仟肆佰玖拾
肆元為原告預供擔保，得免為假執行。。
    事實及理由
一、原告起訴主張：
  (一)原告於民國（下同）94年依據政府採購法等相關法令，公告
    招標辦理「行動台中無線寬頻網路應用計畫」案（下稱系爭
    計畫），最後由被告亞太電信股份有限公司（即原亞太固網
    寬頻股份有限公司）得標，並於94年12月2日兩造簽立「台
    中市政府勞務採購契約」（下稱系爭採購契約），並於同年
    月28日由原告、被告及經濟部工業局三方簽立「行動服務應
    用開發輔導計畫補助款契約書」（下稱系爭補助款契約），
    依系爭採購契約書第8條規定，系爭補助款契約具有契約文
    件最優位之效力。
  (二)依系爭採購契約第5條約定：「交貨期限：依經濟部工業局
    『行動服務應用開發輔導計畫補助款契約書』辦理。」，又
    依系爭補助款契約書第2條約定：「計畫內容：一、本計劃
    之執行內容、工作進度、補助款用途、驗收標準等詳見經濟
    部工業局核定函及經甲方核定之開發計畫書。…」，因本件
    無線寬頻網路應用計畫是由原告事先規劃招標、委外設計，
    由廠商提出規劃設計、實施內容及經營計畫、預估經費等之
    後，共同提出開發計畫書向中央經濟部工業局提案申請，經
    審查核定後撥款執行，並由經濟部工業局主導本案之進行，
    整個網路建置應用範圍涵蓋層面相當廣泛，舉凡觀光、交通
    、治安、醫療、娛樂、教育等皆包含在內，因此，由被告設
    計規劃各項或各階段開發計畫，並於各項計畫中約定各項完
    工交貨期限。
  (三)惟查，被告在本件無線寬頻網路執行建置中受到力霸集團風
    暴之影響（原亞太固網寬頻股份有限公司從89年間到95年間
    ，遭王又曾之力霸集團不法掏空2百72億3千6百94萬餘元的
    資金），導致執行進度嚴重落後，依系爭補助款契約書第17
    條、系爭採購契約第18條規定，於97年9月2日終止上開契約
    。
  (四)本案最終結算予被告之金額為新台幣（下同）88,607,470元
    ，被告系爭計畫中發生逾期交貨之項目計有城市觀光導覽共
    十項，依系爭採購契約第16條規定，經計算上開十項逾期違
    約金高達105,531,497元，已超過罰款最高上限為結算總金
    額之20%，故依結算總金額之20%即17,721,4 94元計算。原
    告並將各項逾期違約金計算方式臚列如起訴狀附表所示。
  (五)按「違約罰性質之違約金，於有違約情事時其請求權即已發
    生者，不因其契約解除而謂並無違約之情事，自無因契約解
    除而隨同消滅之理。」此有最高法院61台上字第2922號判例
    、同院62年第3次民事庭決議可資參照，上開判例決議於終
    止契約時，亦應作同一解釋，從而，系爭契約雖已終止，被
    告亦應依約賠償原告違約金17,721,494元，惟經原告屢次發
    函催告，被告仍置之不理，為此提起本件訴訟。
  (六)對被告抗辯之陳述：
  (1)系爭計畫關於自籌款項目應受兩造系爭採購契約所拘束：
    依補助款契約書第5條計畫經費與補助款額度第2項(二)規定
      「其餘補助項目內容詳如附件2開發計畫書所列經費分配
      表。」查系爭計畫書所列經費分配表各項均有認列「補助
      款分攤數」與「自籌款分攤數」，並無如被告所指「WiFi
      AP」、「行動學習」、「行動付款」、「行動電視」、「
      Push Mail」等五項為專屬「自籌款項目」，被告所辯，
      容有誤解。
    系爭計畫被告之所以負擔部分自籌款項，除因此得取得政
      府補助款外，最大之商業利益如被告所自承「…將來整體
      無線網路計劃完成後，提供予台中市民付費使用，並由廠
      商負責商業運轉，該項目屬於廠商後續商業性營利性質的
      項目」，依上開說明，可知被告完成系爭計畫後，即取得
      台中市○○○○○路計劃之經營權，就原告台中市政府之
      角度，就是希望被告能依據系爭合約於期限內完成無線網
      路建置計畫，這是本契約的一部分的對價關係，從而不論
      是否有所謂自籌款項目，只要於合約範圍內被告應建置的
      項目，被告給付遲延，就應依約計罰，系爭勞務契約第16
      條履約責任第一項關於違約計罰也未有如被告稱不含自籌
      款項目，被告主張，應不足採。
    由原證八會計科目列表記載被告所指自籌款項目均分配有
      「補助款分攤數」與「自籌款分攤數」可證明本案並非如
      被告所稱有特定區隔為二項目，且系爭勞務採購契約採購
      數量均以計畫書為據，因此不論被告所稱「補助款項目」
      或「自籌款項目」是否有無理由，皆為系爭契約被告履約
      標的，既然為系爭契約履約標的只要於合約範圍內被告應
      建置的項目，被告給付遲延，就應依約計罰，又被告主張
      採計本案結算金額88,607,470元，是工業局審核被告「補
      助款項目」已完成之總補助款為基準云云，果如被告所言
      此部分皆為「補助款項目」，則據此核算違約金亦無違反
      被告一再主張只有補助款項目才是計罰範圍，被告前後主
      張，顯有矛盾，自不足採。
  (2)逾期計罰「逾期」之認定，應包括瑕疵修補期間：
    系爭勞務採購契約第16條第1項規定「(一)乙方（即被告）
      如不依照契約規定期限交貨，應按逾期日數每日賠償甲方
      （即原告）損失案全案結算金額千分之一計罰之違約金…
      」上開合約所稱之「交貨」，依法律上的定義，即為「債
      之履行」所謂債之履行，應指依債務之本旨而為給付，如
      發生履行障礙的事實，即給付不能、給付遲延或不完全給
      付之情形，即發生債務不履行之情形，而原告所指「實際
      完工日期」即指被告依債務本旨給付之日，與上開約定之
      「交貨」定義並無不同。
    又不完全給付，系指債務人雖為給付，但未符合債務本旨
      ，依民法第227條第1項之規定，如其瑕疵可補正者，適用
      於給付遲延之規定，如瑕疵不能補正者，則適用給付不能
      之規定。被告辯稱：「被告已在規定期限內交貨，僅因交
      付內容有修改或補正之瑕疵，則在瑕疵補正期間即不能列
      入逾期日數」云云，姑不論其是否有在期限內給付，然被
      告既自承給付有瑕疵需補正，揆諸前揭法理，自發生給付
      遲延之事實，原告據此計算逾期違約金，應有理由，否則
      債務人藉詞於給付期限內隨意未依債之本旨給付，並藉詞
      避免逾期違約金計罰，其不合理之處，至為顯見，被告上
      開主張，自不足取。
  (3)被告遲延完成系爭工程應負遲延違約之責任：
    關於原告主張系爭工作項目「實際完工日」，被告已不再
      爭執，以及對於原證三、四、五各項計畫書形式為真正不
      爭執，而上開計畫書亦明確載明各項工作應完工（交貨）
      日期，從而可證本件確實有「給付遲延」之情事，至於被
      告主張不可歸責於其事由，導致給付遲延，應由其負舉證
      責任。
    被告主張因遭工業局要求WiMAX基地台規格由802.16d變更
      為802.16e，對此依被證三經濟部工業局工電字第0950051
      7410號函所檢付之第一次期中審查會議記錄，當時是因為
      技審會委員認為如不以規格802.16e進行補強，被告恐無
      法達成原先設定功能之運作，故被告才將原設定規格由80
      2.16d變更為802.16e，且此部分基地台建置一開始相當順
      利，進度甚至超前，根本不是被告遲延的原因，且之後基
      地台建置停擺，原告對此部份也未計罰，被告上開主張，
      顯然為轉移焦點之詞，自不足採。
    又被告原本於全台寬頻建置案中，進度最快之廠商，嗣因
      為爆發力霸掏空案，造成被告資金調度大受影響，下游廠
      商也收不到款項，以致計畫嚴重落後，此有被告所提出之
      審查會報告，執行成果報告中多次自承受到力霸事件財務
      困境之影響，開發進度落後，以及各項相關報導可證。
    至於被告稱本件計畫終止並不全然是因被告遲延所致云云
      ，惟本案原告是因被告給付遲延而請求給付違約金，並非
      因計畫終止而請求給付違約金，換言之，縱使計畫不終止
      ，原告亦得請求給付違約金，就此部分被告恐有誤解。
    退步言，縱使被告將來未取得WiMAX頻譜執照，然所建置
      之部分項目完成後，其所有權歸屬於被告，被告亦可利用
      其取得本案建置之權限或將來完成建置之硬體，與取得
      WiMAX執照之廠商進行相關之商業合作（如本件被告最後
      與取得WiMA X執照之大同電信股份有限公司簽署WiMAX合
      作契約，原證六），凡此皆屬被告於答辯狀所陳：「…將
      來整體無線網路計劃完成後，提供予台中市民付費使用，
      並由廠商負責商業運轉，該項目屬於廠商後續商業性營利
      性質的項目」，依上開說明，可知被告完成本件無線寬頻
      網路案建置後，即取得台中市○○○○○路應用服務之龐
      大商業經營權利，這是本契約的一部分的對價關係，從而
      不論是否有所謂自籌款項目，只要於合約範圍內被告應建
      置的項目，被告給付遲延，就應依約計罰。
  (4)關於違約金之計算方式：
    系爭採購契約第16條第1項既已明定按逾期日數每日以全案
    結算金額千分之一計罰之違約金，且最高上限為全案結算金
    額之20%，被告所指應以各項工作項目經費之20%為上限，自
    與上開約定不符。固然，被告應完成之各項工作其中有部分
    具獨立性，惟此為經濟部工業局補助下之整體計畫，如其中
    一部份因履約遲延，其造成的後果就是全案遭終止，故必須
    嚴格約定被告各項施作項目必須於期限內完工，以本案為例
    ，原本被告可取得中央3億多元之補助，然因被告部份執行
    工作項目遲延，致遭經濟部工業局終止契約，最終整個無線
    寬頻網路應用計畫宣告失敗，中央也不再提供經費，這對原
    告而言，是相當大的損失。故系爭採購契約第16條以各項遲
    延就必須依全案結算金額分別計罰，並非無因，且依結算金
    額金額計算逾期違約金高達105,531,497元，因有結算金額
    20%違約金之上限約定，故僅請求17,721,494元，並無不合
    理之處。
  (5)本件違約金並未過高，酌減無理由：
    依系爭補助款契約書第17條之約定，被告如無正當理由停
      止執行本計劃之工作，經濟部工業局得解除契約並請求原
      告將其所撥付之補助款全部請求返還；如違反契約所定之
      工作進度，經限期改善而未改善者，經濟部工業局得終止
      契約，停止支付相當款項，凡此均嚴重損害原告及全體市
      民之利益，兩造前揭約款所約定之按日賠償，原屬對於被
      告按期履行本件無線寬頻網路案建置之急迫性所為規定，
      原告依全案結算金額88,607,470元（並非以全案執行總經
      費8億9千萬或全案補助金額3億1千多萬）千分之一計罰違
      約金，並無違約金過高違反衡平原則之情形。
    被告逾期違約之事實相當嚴重，甚至發生力霸王又曾掏空
      被告公司資產，以致於停止本計劃之執行，如依結算金額
      金額計算逾期違約金高達105,531,497元，然因有結算金
      額20%違約金之上限約定，故僅請求17,721,494元，根本
      無過高之情況，且被告為一大型企業，對於違約時自己所
      受損害之程度等主、客觀因素，應有自由意識及平等地位
      自主決定，揆諸最高法院92年台上字第2747號判決意旨，
      自不得任意指摘原約定之違約金額過高而要求核減。
  (七)聲明：(1)如主文第1項所示。(2)願供擔保請准宣告假執行。
二、被告方面：
  (一)系爭工程關於自籌款項目不應列入計罰範圍：
  (1)依系爭計畫，被告所施作之工作項目類別分為「補助款項目
    」及「自籌款項目」，所謂「補助款項目」係由政府出資付
    款並交由廠商施作之工作項目，完成後所有權歸政府，主要
    為免費提供市民使用之服務，其管理維護由政府負責。「自
    籌款項目」則是由廠商自行出資施作之工作項目，完成後該
    項目之所有權歸廠商所有，政府則享有使用權，該項目主要
    是規劃將來整體無線網路計畫完成後，提供予台中市民付費
    使用，並由廠商負責商業運轉，該項目屬於廠商後續商業性
    營利性質之項目，故其製作之費用全由廠商自行出資，政府
    並無付款。
  (2)本案原告所據以主張之契約為系爭採購契約，然依系爭採購
    契約之精神，須由原告出資付款之項目（即「補助款項目」
    ）才具有採購之性質，參見該契約條款第4條前段規定「本
    採購契約總價依經濟部工業局審核通過後實撥金」，亦即須
    原告給付對價之工作項目始屬該合約規範之項目。至於「自
    籌款項目」係由被告自行出資製作之項目，並不在該契約之
    內，因此原告將屬於「自籌款項目」-『WiFiAP』、『行動
    學習』、『行動付款』、『行動電視』、『Push Mail』等
    五項列入計罰，實有不合，且其將來完成後之所有權係歸被
    告所有，如何能列入計罰項目？
  (3)原告認為合約並無區分「補助款項目」或「自籌款項目」，
    惟依據原告所承認接受之原證八文件：會計科目經費編列表
    ，其上即已明確記載有補助款及自籌款之金額，至於哪些工
    作項目屬於「補助款項目」或「自籌款項目」？原告從一開
    始進行本計畫時即已做區分，以作為原告提送工業局申請核
    撥補助款之依據，並以此要求委託監督本計畫執行之東海大
    學依計畫時程進行工作查核，此由原告97年9月1日發給被告
    之信函中即可清楚看出哪些項目是屬於補助款，於該函中，
    原告所委託辦理本計畫執行之監審單位東海大學所填報之建
    置項目監造進度表，於該進度表上各工作項目之金額欄，即
    明確記載原告將工作項目之經費區分為「補助款項目」及「
    自籌款項目」，原告並以此計算應給付被告契約承攬之報酬
    ，此為原告所是認之事實，不容原告於事後又藉詞否認。
  (4)原告又主張縱有所謂自籌款項目，亦應計罰，然因兩造所簽
    採購契約金額為工業局針對「補助款項目」計算之補助款，
    採購標的為「補助款項目」之工作項目，故其約束性自應僅
    及於補助款工作項目，而非擴大及於被告之自籌款工作項目
    ，系爭契約既為採購性質，原告即無對未支付款項之工作項
    目要求逾期罰款之權利。且原告於計算被告之遲延違約金之
    基礎，亦係以本案最終結算予被告之金額88,607,470元為基
    準，此金額實為工業局依據「補助款項目」結算應給予被告
    之補助金額，因此，原告既自認應以「補助款項目」作為計
    算遲延違約金基礎，則又為何將「自籌款項目」列入計算，
    豈非自相矛盾？
  (5)是關於補助款項目之定義、內容及撥款方式，請參見補助款
    契約書第5條：「計畫經費與補助款額度」，第二項(二)其餘
    補助項目內容詳如附件2開發計畫書所列經費分配表。兩造
    應受此約定拘束，尚不能任由原告自行超脫契約所規定之外
    ，自行任意將非屬「補助款項目」列入上述契約之遲延交付
    計罰項目內。
  (6)又被告標得本項應用計畫之建置案之初，電信主管機關尚未
    就將來WiMAX之營運方式、執照發放、廠商資格等技術性政
    策做任何宣示，將來本案建置完成後，究竟應如何運作？應
    由具有何種資格之電信業者來執行，不但兩造無從確認，提
    供本案補助款之工業局更無所知，兩造間亦無任何將來是由
    被告負責營運之相關記載，原告以此認為被告因標得本項工
    程將來即享有所謂龐大商業利益，純屬原告臆測，實無可採
    。且依據國家通訊傳播委員會（簡稱NCC）於96年7月27日公
    告無線寬頻接取業務之得標者名單，被告並未取得後續之
    WiMAX營運執照。則原告以此作為被告自籌款項目應計罰之
    認定，即無所據亦欠缺合理性。
  (7)再者，兩造間之契約關係，為工程承攬之當事人關係，被告
    僅是為原告依據上述合約進行相關軟硬體設備建置，所獲得
    之代價為工程報酬，亦即契約工程之合理利潤而已。既然系
    爭合約為承攬性質，即應回歸民法上承攬當事人之相關規定
    ，定作人對於承攬人所得主張之權利，自應以其有給付對價
    之標的為準，始合乎契約之本旨，尚難對於未給付對價之工
    作項目主張被告應負賠償責任，是以，對於屬於被告「自籌
    款項目」即不在其計罰遲延交付之範圍內。
  (二)另原告將本計畫之停止執行，歸咎於被告逾期違約之事實相
    當嚴重，甚至引用力霸王又曾掏空被告公司資產作為佐證，
    並非完全屬實。
  (1)由於本計畫在94年推動時，全世界其他電信先進國家（包括
    我國）於WiMAX無線寬頻技術未臻成熟，本案為全國第一個
    寬頻無線城市建置計畫案，並無先例，當時原告率先推動此
    先導計畫主要想在無線寬頻時代搶得先機，而工業局則希望
    藉由參與先導計畫之寬頻上網應用系統之開發，帶動並扶植
    台灣無線寬頻設備廠商在全球市場上，繼資訊工業能力後，
    能在無線寬頻市場占一席之地，但當時電信主管機關NCC在
    發照監理政策上尚未明確，工業局希望藉由補助款能使電信
    公司願意投入參與建設，並要求得標廠商應共同對將來營運
    風險負擔一部份責任，才有自籌款項目之規劃。
  (2)也由於WiMAX無線寬頻技術不成熟而不斷發展及改進，在專
    案執行過程中，被告即因此遭工業局要求就原定書面計畫中
    之WiMAX基地台規格由802.16d變更為802.16e，被告因此項
    變更需增加約6500萬元之自籌款支出，該費用全數由被告自
    行吸收，由此可見當時WiMAX無線寬頻技術尚未成熟。
  (3)在97年3月間，被告也依據要求變更計畫部分內容，所增加
    之費用亦列入自籌範圍；另外，在97年5月間工業局所召開
    之技術審查委員會議，會中對於計畫永續經營方面表示有很
    高的不確定性，也就是說連原告甚至政府主管機關對於將來
    入如何執行無線寬頻服務及提供永續經營計畫全然沒有確定
    規劃方向。事後也確實讓被告在此先導計畫中確實承受了建
    置計畫不成熟及政策不確定之風險成本，甚至後來因未取得
    後續之WiMAX開放執照而造成被告之投資付諸流水而損失慘
    重。
  (4)對於本計畫終止原因，依據工業局於97年9月2日之來函，檢
    送審議委員會決議終止本計畫之會議記錄，於該會議紀錄固
    然說明本計畫建置進度嚴重落後，但另一個主因是因為工業
    局對於取得無線寬頻接取業務執照之電信業者有疑慮，認為
    本案之執行廠商（即取得執照之業者）對於各項風險因素仍
    無法完全掌握，故本合作案之不確定因素仍高，無法確保本
    計畫之執行及完成期程，對台中市民無法提供最佳之無線寬
    頻服務，故同意終止本計畫。從上述說明，本件計畫終止並
    不全然是因被告遲延所致。
  (三)原告應不得請求違約金：
  (1)關於系爭合約所定之遲延交付違約金，本質上屬於損害賠償
    總額之預定，縱兩造系爭合約因工業局之要求而終止，然該
    項補助款係屬中央政府對於地方政府進行無線寬頻建置案之
    補助款，並非原告所支出之經費，原告並無因合約終止而受
    有任何損害，況且將來原告仍可繼續推動無線寬頻建置計畫
    ，其可另外委託已取得WiMAX執照之電信業者繼續進行相關
    計畫內容，屆時再向工業局申請該項補助款，對其而言，並
    無任何損失，反而可以從後續建置計畫中，獲得更符合其需
    求之計畫內容，而原告亦無需另支付費用予業者，其反而可
    獲得更佳利益。兩造合約終止後，原告對於其究竟有何損害
    ，迄今仍無法提出任何具體證據說明，足證其實無損害，其
    請求實難成立。
  (2)原告一再主張應將「自籌款」項目列入計罰項目，然對於被
    告已為該自籌款所支付之鉅額工程費用，故意略而不顧，尤
    其許多項目所計罰金額，竟然超過合約金額，亦即被告縱然
    已完工交付，只因遲延交付，竟然無法獲得分文款項，豈是
    公平之理？若被告自始未施做，毋庸支付該項目之工程費，
    則省下經費，用以支付合約罰款當屬合理，詎料，被告已支
    付款項給下游廠商之後，就本項工作項目不但無款可請，還
    要另支付高額賠款，無異是遭受雙重損失，被告所受損失金
    額顯然遠超過原告所自稱之損害金額，衡諸契約之本質，顯
    對承攬人（即被告）不合理亦不公平，原告請求本件違約金
    之合理性實令人難以認同。
  (四)縱原告得請求違約金，原告違約金計算方式不合理：
  (1)依據原告之違約金計算方式，其所計算之各項目逾期違約金
    之金額，皆超過各單項之合約核定之金額（請見起訴狀附表
    ），即應負擔之違約金早已超過依合約而得可以取得之工作
    報酬，被告縱然完成工作並交付，非但分文無法領取，尚需
    另行支付高額違約金，此種不合理計算方式，讓被告為完成
    工作而付出之人力、物力及各項費用開支，全數付之流水，
    血本無歸還要負擔不合理之高額違約金，荒謬程度讓人無法
    接受。被告若自始違約不履行，不做任何工作之付出，所負
    之賠償責任亦較此為輕，由此可見該項約定實有違一般契約
    之常理。
  (2)雖系爭合約第16條約定，罰款最高上限為結算總金額之20%
    ，但被告主張應以各單項工作項目經費之20為上限，係因不
    論「補助款項目」或「自籌款項目」項目，各項目工作均有
    其獨立之應用環境，彼此並無相互依存關係，不會因為其中
    一項無法運作時就使他項無法運作之牽連影響，因此其他工
    作項目若無違約逾期，即無計算逾期罰款問題，當不能僅因
    一部分項目交付時間逾期，就以全部工作項目經費之金額合
    併計算逾期罰款之理。因此被告認為從契約履行之誠信公平
    原則而言，應以各工作項目之經費20為計算之標準。以原告
    所主張之第一項違約項目「城市觀光導覽」為例，原告核定
    該項目之經費為5,161,000元，依原告計算之違約金為13,11
    3,906元，違約金為核定金額之1.51倍，顯非合理，被告認
    為應以該項目之經費5,161,000元之20為上限，始屬公平合
    理，故違約金額應為763,828元（即5,161,000元×148天×
    0.001）。
  (3)原告計算之違約金額，係將「自籌款項目」及「補助款項目
    」合併計算，然「自籌款項目」為被告自行出資製作項目，
    並無領取政府之補助款，不應計入罰款項目，關於「自籌款
    項目」之性質已如前述，該項目既未受領對價，即無負擔違
    約金之義務。則被告認為原告得請求之違約金，應以「補助
    款項目」為準，並以「自籌款項目」逾期各單項合約金額分
    別計算違約金，經重新計算後之逾期完工之違約金金額應為
    3,222,915元。
  (五)被告主張本件違約金過高請求酌減：
    被告自簽約後，為執行本計畫案，動員眾多人力及委請協力
    廠商進行各工作項目，所支出之經費，依據工業局所委託指
    定之「財團法人台灣中小企業聯合輔導基金會」所製做全程
    帳務查核報告「全程經費支出及查核情形」所載之被告對本
    計畫案已實支數為302,238,173元，扣除政府提供之補助款
    88,607,470元，實際支出金額為213,630,703元，亦即被告
    因承攬本項計畫之工程，所支出之「自籌款」費用高達2億
    1,363萬元，已因計畫終止而付諸流水，所得與付出之費用
    顯不成比例，被告原不求獲得應有之合理利潤，縱有虧損亦
    自行承擔，然被告於雙方合約終止後卻還要負擔不合理之違
    約金，實非公平。因此被告認為原告所主張之違約金過高，
    依民法第251條、第252條規定，請求法院酌減。
  (六)聲明：(1)原告之訴駁回。(2)如為不利被告之判決，請准被告
    供擔保後准予免假執行。
三、兩造經法官整理並簡化爭點，結果如下：
  (一)兩造不爭之事項：
  (1)兩造於94年12月2日訂定系爭採購契約，由被告承攬原告所
    招標之無線寬頻網路案工程；兩造與經濟部工業局另於94年
    12月28日簽定系爭補助款契約書，並約定系爭補助款契約書
    內容具有最優位效力。
  (2)經濟部工業局於97年9月2日以被告工程遲延為由，依系爭補
    助款契約第17條、系爭採購契約第18條終止兩造與經濟部工
    業局間之契約，被告業於97年9月間已收受前揭函文。
  (3)被告所施作工程之補助款結算金額為88,607,470元。
  (4)被告對原告起訴狀的附表所記載「應完工日」、「實際完工
    日」、「逾期日數」均不爭執。
  (二)兩造爭執之事項：
  (1)系爭工程關於自籌款項目是否受兩造系爭採購契約所拘束？
  (2)被告是否有遲延完成系爭工程而應負遲延違約之責任？
    系爭採購契約第16條所約定「依契約規定期限交貨」之真
      意為何？
    被告有無遲延完工並交貨？
    被告是否有準時交付工程？有無交付無瑕疵工程之義務？
  (3)原告得請求之違約金為何？
    依契約約定計算標準之違約金內容為何？
    被告主張違約金過高請求酌減是否有理由？
四、本院得心證之理由：
  (一)原告主張：兩造於94年12月2日訂定系爭採購契約，由被告
    承攬原告所招標之系爭計畫；兩造與經濟部工業局另於94
    年12月28日簽定系爭補助款契約書，並約定系爭補助款契約
    書內容具有最優位效力；經濟部工業局於97年9月2日以被
    告工程遲延為由，依系爭補助款契約第17條、系爭採購契約
    第18條終止兩造與經濟部工業局間之契約，被告業於97年9
    月間已收受前揭函文，被告所施作工程之補助款結算金額為
    88,607,470元等情，業為被告所不爭，故應堪採信。
  (二)原告主張被告執行建置系爭計畫，有如附表所示之遲延等情
    形，被告對於附表所示之「應完工日」、「實際完工日」及
    「逾期完工日數」均不爭執，惟抗辯被告並無需給付遲延之
    責任等情。經查：
  (1)按債務人遲延者，債權人得請求其賠償因遲延而生之損害，
    民法第231條第1項定有明文。次按系爭採購契約第16條第1
    項規定「(一)乙方（即被告）如不依照契約規定期限交貨，應
    按逾期日數每日賠償甲方（即原告）損失案全案結算金額千
    分之一計罰之違約金」，此有原告提出之系爭採購契約書在
    卷足憑，前揭合約所稱之「交貨」，揆其契約意旨，應指按
    契約本旨所為債務之給付，若債務人未按債之本旨所為之給
    付，自難認已符合前揭交貨之約定，仍應負給遲延之責。被
    告雖抗辯其實際完工日期包含修補瑕疵日期，不應負遲延責
    任云云，然被告既未能舉證證明其交貨日期在如附表所示實
    際完工日期之前，且揆之本院前揭說明，被告亦無法卸免給
    付遲延責任，故被告前揭抗辯，本院自無法採信。
  (2)本件被告對原告主張如附表所示逾期完工日數於訴訟後階段
    已不爭執，則原告自得依兩造前揭約定請求被告給付違約金
    。又原告本件請求係基於被告給付遲延而請求違約金，與系
    爭契約終止之原因事由無關，故被告就系爭契約之是否因被
    告給付遲延而終止之相關主張，本院自無審酌論駁之必要，
    併此敘明。
  (三)原告得請求之違約金數額：
  (1)按違約金，除當事人另有訂定外，視為因不履行而生損害
    之賠償總額。但約定如債務人不於適當時期，或不依適當方
    法履行債務時，即須支付違約金者，債權人於債務人不履行
    時，除違約金外，並得請求履行或不履行之損害賠償，民法
    第250條第2項定有明文。是違約金有損害賠償總額預定之違
    約金及懲罰性違約金，其效力各自不同。前者以違約金作為
    債務不履行所生損害之賠償總額；後者以強制債務之履行為
    目的，確保債權效力所定之強制罰，於債務不履行時，債權
    人除得請求支付違約金外，並得請求履行債務，或不履行之
    損害賠償，故當事人約定之違約金究屬何者，應依當事人之
    意思定之，如無從依當事人之意思認定違約金之種類，則依
    民法第250條第2項規定，應視為損害賠償總額預定之違約金
    。
  (2)本件兩造系爭採購契約前揭所示違約金之約定，並未明確約
    定為懲罰性違約金，故自應屬損害賠償總額預定之違約金。
    本件被告就系爭計畫之履行，有如附表所示逾期完工日數共
    計1191日，依前揭契約之約定按逾期日數每日以全案結算金
    額即88,607,470元之千分之一計罰違約金，其逾期完工之違
    約金已高達105,531,497元（1191×88,607,470×01%＝105,
    531,497），復因前揭約定違約金不得超過結算金額20% 之
    約定，故原告僅得請求系爭契約結算基金額20%即17,721,49
    4元之違約金。
  (3)被告雖抗辯：本件違約金計算金額不應包含自籌款項目之
    金額；所謂結算金額20%上限，應以個別項目計算云云。
    惟查：
    依補助款契約書第5條計畫經費與補助款額度第2項(二)規定
      「其餘補助項目內容詳如附件2開發計畫書所列經費分配
      表。」，而依原告所提出系爭計畫書所列經費分配表所記
      載，就被告所指稱之「WiFi AP」、「行動學習」、「行
      動付款」、「行動電視」、「Push Mail」等五項專屬「
      自籌款項目」，均有認列「補助款分攤數」與「自籌款分
      攤數」，故被告指稱前揭項目乃屬自籌款項目云云，顯屬
      誤會不採信，故系爭計畫中並無被告所指稱「專屬自籌款
      項目」，而應從被告給付遲延項目中予以剔除之問題。
    又兩造前揭違約金之約定，係以全案結算總金額，而原告
      於本件所主張全案結算總金額僅以全案給付被告之補助款
      結算金額88,607,470元為計算標準，並未將被告所謂之自
      籌款金額納入計算基準，故被告抗辯應將自籌款金額扣除
      云云，本院顯無採認之理由。
    又兩造前揭違約金計算之約定上限，明確約定為「結算總
      金額」之20%上限，並未約定個別項目結算金額之20%為上
      限，故自應以契約各期給付遲延日數之總合，計算被告應
      給付之違約金，被告抗辯應依個別項目計算20%上限云云
      ，顯無理由，本院亦不足採信。
  (四)被告抗辯違約金過高，請求本院酌減，為無理由：
  (1)按約定之違約金額過高者，法院得減至相當之數額，為民法
    第252條定有明文，其立法意旨乃係賦與法院得依兩造所提
    出之事證資料，斟酌社會經濟狀況並平衡兩造利益而為妥適
    裁量、判斷之權限，然前揭實體法酌減違約金之規定，並不
    能排除訴訟法法理之適用，亦即所謂「違約金過高」之事實
    ，仍需由當事人依我國民事訴訟辯論主義內涵主張暨舉證。
    又當事人間有關違約金之約定，為當事人契約自由、私法自
    治原則之體現，雙方於訂約時，既已盱衡自己履約之意願、
    經濟能力、對方違約時自己所受損害之程度等主、客觀因素
    ，本諸自由意識及平等地位自主決定，除非債務人主張並舉
    證約定之違約金額過高而顯失公平，法院得基於法律之規定
    ，審酌該約定金額是否確有過高情事及應予如何核減至相當
    數額，以實現社會正義外，當事人均應同受該違約金約定之
    拘束，法院亦應予以尊重，始符契約約定之本旨。
  (2)按兩造前揭契約違約金之約定，業為兩造所不爭，本院審酌
    原告雖為政府機關，然被告公司為固網寬頻公司，對於前揭
    契約內容應有足夠之磋商能力，基於私法自治原則，法院自
    應尊重當事人基於契約自由之約定內容，當事人之任何一造
    ，亦應審慎行使契約自由權，若未能舉證證明契約所約定為
    違約金內容確實有過高之情事，不應僥倖期待法院予以酌減
    之可能。
  (3)本件被告雖抗辯原告請求前揭違約金過高，然並未能舉證證
    明前揭違約金之約定，有何過高之情事，依前揭說明，本院
    自難採信。
  (五)綜上所述，本件被告遲延完工日數如附表示，依系爭採購契
    約第16條第1項約定，原告請求被告給付依全案補助款結算
    總金額之20%即17,721,494元之違約金，即有理由，應予准
    許。
  (六)兩造陳明願供擔保請為宣告假執行或免為假執行，經核均與
    規定相符，爰分別酌定相當之擔保金額予以宣告。
  (七)本件事證已臻明確，兩造其餘攻擊防禦方法及舉證，均無礙
    於本院前揭審認，本院自毋庸逐一論駁，附此敘明。
五、結論：原告之訴為有理由，依民事訴訟法第78條、第390條
    第2項、第392條第2項，判決如主文。
中    華    民    國    99    年    2     月    4     日
                  民事第一庭    法  官  陳毓秀
正本係照原本作成。
如對本判決上訴，須於判決送達後20日內向本院提出上訴狀。
中    華    民    國    99    年    2     月    4     日
                                書記官  陳玲誼
附表：
┌─────────┬──────┬───────┬─────┬────────────────┐
│  項      目      │  應完工日  │  實際完工日  │ 逾期日數 │           逾期違約金           │
│                  │            │              │          │  (逾期天數×88,607,470×0.1%） │
├─────────┼──────┼───────┼─────┼────────────────┤
│1.城市觀光導覽    │  96.08.30  │  97.01.25    │  148     │          13,113,906            │
├─────────┼──────┼───────┼─────┼────────────────┤
│2.WiFiAP          │  96.12.31  │  97.05.30    │  151     │          13,379,728            │
├─────────┼──────┼───────┼─────┼────────────────┤
│3.完成第六期計畫書│  97.05.15  │  97.06.10    │  26      │          2,303,794             │
├─────────┼──────┼───────┼─────┼────────────────┤
│4.行動入口網      │  97.06.16  │  97.07.25    │  39      │          3,455,691             │
├─────────┼──────┼───────┼─────┼────────────────┤
│5.行動學習        │  96.10.31  │  97.08.28    │  302     │          26,759,456            │
├─────────┼──────┼───────┼─────┼────────────────┤
│6.遊戲平台        │  97.06.25  │  97.07.23    │  28      │          2,481,009             │
├─────────┼──────┼───────┼─────┼────────────────┤
│7.行動付款        │  96.12.10  │  97.04.03    │  115     │          10,189,859            │
├─────────┼──────┼───────┼─────┼────────────────┤
│8.行動電視        │  97.06.20  │  97.09.11    │  83      │          7,354,420             │
├─────────┼──────┼───────┼─────┼────────────────┤
│9.Push Mail       │  97.06.30  │  97.08.26    │  57      │          5,050,626             │
├─────────┼──────┼───────┼─────┼────────────────┤
│10.交通治安       │  96.09.05  │  96.09.06    │  242     │          21,443,008            │
│                  │  96.12.31  │  97.09.24    │          │                                │
├─────────┴──────┴───────┴─────┼────────────────┤
│       合      計                                           │         105,531,497            │
├──────────────────────────────┼────────────────┤
│      違約金計算上限（88,607,470×20％）                    │          17,721,494            │
└──────────────────────────────┴────────────────┘

司法院資訊處製作；財團法人民間司法改革基金會備份。
